ACORDAO-COMPLETO-2406493

ACÓRDÃO 12379/2020 ATA 39/2020 - PRIMEIRA CÂMARA

VISTOS, relatados e discutidos estes autos de tomada de contas especial instaurada pelo Ministério do Esporte, em desfavor do Sr. José Lupércio Ramos de Oliveira e do Sr. Júlio César Soares da Silva, relativa convênio 237/2007, que teve por objeto a "manutenção e ampliação de 104 (cento e quatro) núcleos de esporte educacional do Programa Segundo Tempo para atendimento a 20.800 crianças, adolescentes e jovens com práticas esportivas educacionais, no município de Manaus/AM".
ACORDAM os ministros do Tribunal de Contas da União, reunidos em sessão da 1ª Câmara, ante as razões expostas pelo relator, em:
9.1. acolher parcialmente as alegações de defesa apresentadas pelos Srs. José Lupércio Ramos de Oliveira e Júlio César Soares da Silva;
9.2. julgar regulares com ressalvas, com fundamento no art. 1º, I, 16, II, 18 e 23, II, da Lei 8.443/1992, as contas dos Srs. José Lupércio Ramos de Oliveira e Júlio César Soares da Silva, dando-lhes quitação;
9.3. dar ciência desta deliberação aos responsáveis e ao estado do Amazonas; e
9.4. encerrar o processo e arquivar os autos.

Tomada de contas especial em razão da impugnação parcial dos recursos de convênio, cujo objeto era a Manutenção e ampliação de 104 (cento e quatro) núcleos de esporte educacional do Programa Segundo Tempo para atendimento a 20.800 crianças, adolescentes e jovens com práticas esportivas educacionais, no município de Manaus/AM.

Primeira Câmara

Entidades/órgãos do Governo do Estado do Amazonas.

3. Interessados/Responsáveis:
3.1. Responsáveis: José Lupércio Ramos de Oliveira (XXX.760.652-XX); Júlio César Soares da Silva (XXX.307.612-XX).

13.1. Ministros presentes: Walton Alencar Rodrigues (Presidente), Benjamin Zymler e Bruno Dantas.
13.2. Ministro-Substituto convocado: Marcos Bemquerer Costa.
13.3. Ministros-Substitutos presentes: Augusto Sherman Cavalcanti e Weder de Oliveira (Relator).

WEDER DE OLIVEIRA

Transcrevo, com ajustes de forma, a instrução apresentada (peças 47, 48 e 49) pela Secretaria de Controle Externo de Tomada de Contas Especial (Secex-TCE) :
"Cuidam os autos de tomada de contas especial instaurada pelo Ministério do Esporte, em desfavor do Sr. José Lupércio Ramos de Oliveira (CPF XXX.760.652-XX) e do Sr. Júlio César Soares da Silva (CPF XXX.307.612-XX) , em razão da impugnação parcial dos recursos do Convênio 237/2007 - Siafi 603137 (peça 1, p. 261-285) .
2.	Os recursos federais foram repassados pelo Ministério do Esporte à Secretaria de Estado da Juventude, Desporto e Lazer/AM no âmbito do aludido convênio, o qual esteve vigente de 26/12/2007 a 17/08/2009, tendo por objeto a 'Manutenção e ampliação de 104 (cento e quatro) núcleos de esporte educacional do Programa Segundo Tempo para atendimento a 20.800 crianças, adolescentes e jovens com práticas esportivas educacionais, no município de Manaus/AM', conforme Cláusula Primeira do aludido convênio (peça 1; p. 263) . Dito convênio teve dois termos aditivos: o primeiro (peça 1, p. 299-301) , de complementação dos recursos financeiros a serem transferidos em 2009, e o segundo (peça 1, p. 325-327) , de prorrogação de prazo até 17/8/2009. Constam dos autos os documentos relativos à prestação de contas (peça 2, p. 15-514; peça 3, p. 1-514; peça 4, p. 1-177 e 241-273) .
HISTÓRICO
3.	Para a execução do Convênio 237/2007 (Siafi 603137) , o Ministério do Esporte repassou, à Secretaria de Estado da Juventude, Desporto e Lazer/AM, a importância de R$ 2.937.597,84, conforme relação de ordens bancárias constante da tabela a seguir, tendo ficado o montante de R$ 628.996,00 como contrapartida do órgão estadual:
	Ordem Bancária
	Data da Ordem Bancária
	Valor (R$) 

	2008OB900246
	28/01/2008
	587.519,57

	2008OB901934
	06/06/2008
	2.350.078,27

	2009OB803104
	14/08/2009
	40.800,00

4.	Mais especificamente, a tomada de contas especial foi instaurada em razão da não devolução ao erário do percentual de 33,27% do recurso desembolsado ao Reforço Alimentar, em face da aprovação parcial da execução física e alcance do objeto proposto, dos valores glosados por falta de comprovantes fiscais de despesa e pagamentos após a vigência do convênio e da contrapartida em cumprimento ao Parágrafo Terceiro da Cláusula Quarta do Termo de Convênio, conforme disposto no Parecer de Avaliação do Aspecto Técnico 058/2009 (peça 1, p. 375-439) , no Parecer Técnico de Reavaliação do Cumprimento do Objeto 12/2015 (peça 1, p. 441-449) e no Parecer Financeiro 043/2016/CPREC/CGPCO/DGI/SE/ME (peça 1, p. 453-465) .
5.	Por seu turno, conforme apontado no Parecer de Avaliação do Aspecto Técnico 058/2009 (peça 1, pp. 375-439) , o órgão concedente identificou as seguintes irregularidades na execução do convênio: (i) não manutenção do atendimento da meta de beneficiados, face às oscilações constatadas no momento das visitas da Equipe Colaboradora, estimando-se o atendimento médio de 66,73%, considerando a ausência de indicadores para precisar o real quantitativo durante todo o período de execução; (ii) não garantia do atendimento aos beneficiados na frequência de 03 vezes por semana/2h dia por beneficiado, em descumprimento das Diretrizes, ensejando impacto na Ação Reforço Alimentar; (iii) não apresentação dos Relatórios de Acompanhamento - Fase Operacional; (iv) não garantia da identificação de todos os núcleos, apesar de comprovada a execução de despesa nesta Ação; (v) ausência de controle de frequência dos Recursos Humanos; Ausência de controle do uso dos uniformes pelos beneficiados; (vi) não garantia da manutenção das estruturas físicas dos núcleos; (vii) Planos Pedagógicos do Convênio e Núcleos inconsistentes em diversos elementos constituintes, tais como: fundamentação teórica, diagnóstico, objetivos, conteúdos, estratégias metodológicas e cronograma, não apresentando como anexo os instrumentos de avaliação citados nos planejamentos.
6.	Deve-se ressaltar que, a pedido da convenente, após a apresentação de documentos complementares, a Secretaria Nacional de Esporte, Educacional, Lazer e Inclusão Social - SNELIS emitiu o Parecer Técnico de Reavaliação do Cumprimento do Objeto 12/2015 (peça 1, p. 441-449) , o qual concluiu pela manutenção da aprovação parcial, uma vez que a documentação apresentada não trouxe elementos novos que pudessem alterar as conclusões do Parecer de Avaliação do Aspecto Técnico 058/2009 (peça 1, p. 375-439) .
7.	No que tange à análise financeira, a área competente do órgão concedente, após a remessa de notificações aos responsáveis, emitiu o Parecer Financeiro 043/2016/CPREC/CGPCO/DGI/SE/ME (peça 1, p. 453-465) , indicando a aprovação parcial da Prestação de Contas. Naquela assentada, foi aprovado o valor de R$ 1.844.166,79 e foi reprovado o montante de R$ 1.134.231,05 do recurso federal. No que concerne ao recurso da contrapartida, foi aprovado o valor de R$ 11.872,00 e reprovado o montante de R$ 308.343,40, com fundamento no Parágrafo Terceiro da Cláusula Quarta do Termo de Convênio pactuado (peça 1, p. 271) .
8.	No que se refere aos valores impugnados, no montante total de R$ 1.442.574,45, o detalhe das despesas glosadas está especificado na tabela a seguir:
	Origem da Glosa
	Valor (R$) 
	Origem dos Recursos

	Reforço alimentar glosado 33,27% do total de R$ 2.176.672,00, com base no Parecer de Avaliação da área técnica.
	724.178,77
	Recursos Federais

	Monitores/Estagiários despesas não comprovadas.
	367.774,28
	Recursos Federais

	Despesa realizada posterior a vigência do Convenio (IEL - monitores) .
	16.070,00
	Recursos Federais

	Guias DARF, emitidas em 20/10/09, posterior a vigência do Convenio.
	26.208,00
	Recursos Federais

	Para atendimento ao proposto no Parágrafo Terceiro da Cláusula Quarta do Termo de Convenio.
	308.343,40
	Recursos de Contrapartida

9.	No entender do órgão concedente, o dano ao erário, resultante de inconformidades na execução física e financeira, no montante total de R$ 1.442.574,45, deve ser imputado aos responsáveis em uma única parcela a ser atualizada a partir de 6/6/2008 (Relatório de TCE 006/2017; peça 1, p. 626) . Cabe ressaltar que, como foi verificado o alcance do objeto pactuado com a utilização parcial dos recursos financeiros postos à disposição do convenente (tanto recursos federais como recursos de contrapartida) , o órgão concedente considerou, no cálculo do débito detalhado na tabela do item anterior desta instrução, a mesma proporcionalidade de participação, aplicável ao valor total anteriormente pactuado, conforme previsto no Parágrafo Terceiro da Cláusula Quarta do convênio (peça 1, p. 271) .
10.	Por meio dos ofícios (peça 1, p. 281-353) , o órgão concedente notificou o Sr. José Lupércio Ramos de Oliveira (CPF XXX.760.652-XX) , Secretário de Estado da Juventude, Desporto e Lazer (desde o início da vigência do convênio até 14/01/2009) e o Sr. Júlio César Soares da Silva (CPF XXX.307.612-XX) , Secretário de Estado da Juventude, Desporto e Lazer (a partir de 15/01/2009 até o final da vigência do convênio) , acerca da impugnação parcial das despesas à conta dos recursos do Convênio 10251/2009 (Siafi 723966) , requerendo as providências devidas para a regularização da prestação de contas e ou a devolução dos aludidos recursos. Deve-se registrar que os aludidos responsáveis enviaram suas respostas ao órgão concedente (peça 1, p. 441-529) , sem, contudo, lograr êxito na regularização das irregularidades apontadas, além de não terem recolhido os valores impugnados.
11.	Diante da não demonstração da boa e regular aplicação dos recursos federais repassados, assim como da não devolução dos recursos, instaurou-se a Tomada de Contas Especial. Nesse sentido, no Relatório de TCE 006/2017 (peça 1, p. 623-629) , conclui-se que o prejuízo importaria no valor original de R$ 1.442.574,45, o que equivale a 40,45% do total de recursos do convênio, imputando-se a responsabilidade aos Srs. José Lupércio Ramos de Oliveira e Júlio César Soares da Silva, uma vez que os mesmos eram as pessoas responsáveis pela gestão e execução dos recursos federais recebidos à conta do Convênio 237/2007 (Siafi 603137) .
12.	O Relatório de Auditoria 815/2017, da Controladoria-Geral da União (peça 4, p. 649-652) , chegou às mesmas conclusões. Adicionalmente, após serem emitidos o Certificado de Auditoria, o Parecer do Dirigente de Controle Interno e o Pronunciamento Ministerial (peça 4, p. 653-660) , o processo foi remetido a este Tribunal.
13.	Já no âmbito do TCU, foi promovida a citação solidária dos Srs. José Lupércio Ramos de Oliveira e Júlio César Soares da Silva, para que apresentassem alegações de defesa quanto a não comprovação da boa e regular aplicação dos recursos recebidos no âmbito do Convênio 237/2007 (Siafi 603137) , em razão de: (i) não manutenção do atendimento da meta de beneficiados, face às oscilações constatadas no momento das visitas da Equipe Colaboradora, estimando-se o atendimento médio de 66,73%, considerando a ausência de indicadores para precisar o real quantitativo durante todo o período de execução; (ii) não garantia do atendimento aos beneficiados na frequência de 03 vezes por semana/2h dia por beneficiado, em descumprimento das Diretrizes, ensejando impacto na Ação Reforço Alimentar; (iii) não apresentação dos Relatórios de Acompanhamento - Fase Operacional; (iv) não garantia da identificação de todos os núcleos, apesar de comprovada a execução de despesa nesta Ação; (v) ausência de controle de frequência dos Recursos Humanos; Ausência de controle do uso dos uniformes pelos beneficiados; (vi) não garantia da manutenção das estruturas físicas dos núcleos; (vii) Planos Pedagógicos do Convênio e Núcleos inconsistentes em diversos elementos constituintes, tais como: fundamentação teórica, diagnóstico, objetivos, conteúdos, estratégias metodológicas e cronograma, não apresentando como anexo os instrumentos de avaliação citados nos planejamentos.
14.	Os dois citados apresentaram suas alegações defesa (peças 27 e 38) , as quais serão analisadas a seguir.
EXAME TÉCNICO  
Alegações de defesa do Sr. Júlio César Soares da Silva (CPF XXX.307.612-XX) 
15.	Em 8/5/2019, o Sr. Júlio César Soares da Silva protocolou junto ao TCU suas alegações de defesa (peça 38) em resposta ao Ofício 2107/2018-TCU/Secex-TCE, de 5/10/2018 (peça 15) .
16.	Preliminarmente, o Sr. Júlio César Soares da Silva questiona a Matriz de Responsabilização produzida pela Unidade Técnica (peça 38, p. 3-5) .
17.	Ele afirma que assumiu o cargo de Secretário de Estado da Juventude, Desporto e Lazer somente a partir de 15/01/2009 e que os ofícios assinados por ele, na qualidade de Secretário Executivo da pasta, antes desta data, no âmbito do Convênio 237/2007 (Siafi 603137) , não se tratavam de atos de gestão (peça 38, p. 4-5) .
18.	No que tange ao mérito, o Sr. Júlio César Soares da Silva alega que a metodologia utilizada pelo Ministério do Esporte para aferição da frequência dos alunos é insuficiente para a inferência estatística, uma vez que foi realizada apenas uma visita in loco em 23 dos 104 núcleos de esporte educacional, o que representa 0,31% do total de turnos realizados, além de não ter sido considerada a prova documental (peça 38, p. 5-10) .
19.	Em seguida, o citado alega que, de acordo com os preceitos do Decreto 6.170, de 25 de julho de 2007, que disciplinava o convênio à época de sua celebração, a documentação constante do processo administrativo tem fé pública, não sendo possível que a equipe técnica simplesmente desconsidere a documentação constante do processo administrativo (peça 38, p. 10-11) .
20.	Em relação à análise financeira, o Sr. Júlio César Soares da Silva critica o parecer emitido pelo Ministério do Esporte, alegando que ocorreram falhas na análise, considerando a existência de vasta documentação que contraria o percentual de atendimento de beneficiados apontado pelo Ministério (66,73%) e que comprova a execução satisfatória do objeto do convênio (peça 38, p. 11-13) .
21.	No tocante à análise preliminar realizada pela Unidade Técnica do TCU, o citado afirma que os dispositivos violados apontados na instrução não se enquadram para a situação (peça 38, p. 13-14) .
22.	O citado alega, ainda, que as falhas apontadas são de natureza formal e que, no caso em epígrafe, resta caracterizado flagrante enriquecimento ilícito da União, pois não ficou comprovado que o convênio não foi executado corretamente (peça 38, p. 14-16) .
23.	Por fim, o Sr. Júlio César Soares da Silva requer que as alegações de defesa sejam conhecidas pelo Tribunal e, no mérito, acolhidas, visando afastar a responsabilização do signatário pelas irregularidades identificadas na Tomada de Contas Especial, as quais tiveram como premissa uma metodologia estatística falha (peça 38, p. 16) .
Análise das alegações de defesa do Sr. Júlio César Soares da Silva (CPF XXX.307.612-XX) 
24.	Primeiramente, cabe corrigir a afirmação do Sr. Júlio César Soares da Silva de que a informação na Matriz de Responsabilização está incorreta, pois nela consta que o seu período de gestão se iniciou em 15/01/2009 e se estendeu, pelo menos, até o fim da vigência do convênio (peça 11, p. 8) .
25.	Superada essa questão preliminar, passamos agora para à análise do mérito.
26.	No que diz respeito ao mérito, o Parecer de Avaliação do Aspecto Técnico 058/2009 aprovou parcialmente a execução física e atingimento dos objetivos do convênio, apontando as seguintes ressalvas (peça 1, p. 437-439) :
Técnica:
a)	Não manutenção do atendimento da meta de beneficiados, face às oscilações constatadas no momento das visitas da Equipe Colaboradora, estimando-se o atendimento médio de 66,73%, considerando a ausência de indicadores para precisar o real quantitativo durante todo o período de execução; 
b)	Não garantia do atendimento aos beneficiados na frequência de três vezes por semana/2h dia por beneficiado, em descumprimento às diretrizes, ensejando impacto na Ação Reforço Alimentar; 
c)	Não apresentação dos Relatórios de Acompanhamento - Fase Operacional; 
d)	Não garantia da identificação de todos os núcleos, apesar de comprovada a execução de despesa nesta Ação; 
e)	Ausência de controle de frequência dos Recursos Humanos; 
f)	Ausência de controle do uso dos uniformes pelos beneficiados; 
g)	Não garantia da manutenção das estruturas físicas dos núcleos; 
h)	Planos Pedagógicos do Convênio e Núcleos inconsistentes em diversos elementos constituintes, tais como: fundamentação teórica, diagnóstico, objetivos, conteúdos, estratégias metodológicas e cronograma, não apresentando como anexo os instrumentos de avaliação citados nos planejamentos;
Financeira (relativas às Ações Reforço Alimentar, Recursos Humanos, Material Esportivo Suplementar e Divulgação) :
a)	Valores executados na Ação Reforço Alimentar, o que se questiona em face (1) à meta de beneficiados efetivamente atendidos (66.73%) ante as oscilações de frequência dos beneficiados; (2) oferta somente 02 vezes na semana, conforme atendimento dos beneficiados promovido e constatado in loco pela Equipe Colaboradora. Em tese, se os beneficiados não estavam sendo atendidos 03 vezes por semana e se a frequência dos mesmos estava abaixo da meta, caberia uma ação de controle dos quantitativos diários, a fim de evitar desperdício dos recursos públicos. Portanto, em virtude da relação direta do número de beneficiados em atividade e o quantitativo de refeições/lanches que deveriam ter sido fornecidos, entende-se pela consideração parcial do Reforço Alimentar, de acordo com o percentual de beneficiados estimado; 
b)	Divergência quanto à atuação e pagamento dos Recursos Humanos, vislumbrando-se saldos nesta ação, passíveis de devolução via GRU; 
c)	Não comprovação do cumprimento da contrapartida referente aos Recursos Humanos; 
d)	Divergência quanto ao oferecimento do reforço alimentar, em face das Notas Fiscais apresentadas;
e)	Divergência quanto à utilização do saldo de rendimentos/economia, indicando valores superiores ao autorizado por esta unidade gestora.
27.	O Parecer Técnico de Reavaliação do Cumprimento do Objeto 12/2015, por sua vez, concluiu pela revogação dos itens relativos aos uniformes e à estrutura física do Parecer de Avaliação do Aspecto Técnico 058/2009, que restaram aprovados, e pela manutenção das demais ressalvas (peça 1, p. 447-449) .
28.	 Já o Parecer Financeiro 043/2016/CPREC/CGPCO/DGI/SE/ME concluiu pela reprovação de R$ 1.134.231,05 do repasse federal e de R$ 308.343,40 da contrapartida (peça 1, p. 463) , o que totaliza um débito no valor de R$ 1.442.574,45¿.
29.	De acordo com o parecer supracitado, esse valor corresponde às seguintes glosas (peça 1, p. 459-461) :
Recursos do Repasse Federal
a)	Reforço Alimentar: R$ 724.178,77 referente ao percentual de 33,27% de ausência de beneficiados apurado pelo Ministério do Esporte em visita a 23 núcleos e R$ 26.208,00 referentes a duas Darf nos valores de R$ 8.736,00 e R$ 17.472,00 emitidas em 20/10/2009, posterior à vigência do convênio;
b)	Estagiários: R$ 367.774,28 referente à ausência de Contratos entre o Centro de Integração Empresa-Escola (CIEE) /Instituto Evaldo Lodi (IEL) e os estagiários;
c)	Monitores: R$ 16.070,00 referente ao pagamento realizado ao Instituto Evaldo Lodi posteriormente à vigência do convênio;
Recursos da Contrapartida
a)	Recursos Humanos: R$ 619.116,00 referente à ausência de contratos e comprovação de despesas;
b)	Evento Cultural: R$ 3.600,00 referente à ausência de documentos fiscais;
c)	Material de Divulgação: R$ 5.928,00, tendo em vista que somente 40% do previsto foi cumprido.
30.	Em relação aos recursos da contrapartida, a fim de atingir a mesma proporcionalidade de participação aplicável ao valor total pactuado (17,70%) , com fundamento no Parágrafo Terceiro da Cláusula Quarta do Termo de Convênio, foi feito o seguinte cálculo: R$ 1.809.126,51 (valor total comprovado) x 17,70%  (percentual da contrapartida sobre o valor total) =  R$ 320.215,40 - R$ 11.872,00 (valor aprovado) = R$ 308.343,40, que é o valor do débito apurado referente aos recursos da contrapartida (peça 1, p. 463) .
A.	Reforço Alimentar - Recursos do Repasse Federal
31.	No que diz respeito à aferição da frequência dos alunos, que é um dos pontos cruciais para a responsabilização na presente TCE, verifica-se que o percentual apurado pelo Ministério foi de 66,73% de frequência dos beneficiados, conforme disposto no Parecer de Avaliação do Aspecto Técnico 058/2009 (peça 1, p. 415) .
32.	 De acordo com o parecer supracitado, foram visitados 25 dos 104 núcleos do convênio, sendo que dois não estavam em funcionamento, os quais foram desconsiderados na realização do cálculo do percentual de frequência, sendo que alguns núcleos foram visitados em apenas um turno (peça 1, p. 415) .
33.	O Relatório Consolidado da Equipe Colaboradora 01 aponta que as visitas aos 23 núcleos foram realizadas em apenas um dia (peça 41, p. 1479-1480) .
34.	Dessa forma, foram visitados no máximo 46 turnos (23 núcleos) dos 14.560 turnos previstos para a execução do convênio, o que representa uma amostra de 0,31% do total.
35.	Assim, verifica-se que a amostra é estatisticamente insuficiente para expandir as conclusões da visita para todos os turnos previstos.
36.	Além disso, de acordo com a equipe colaboradora as visitas foram realizadas em período de chuva (peça 41, p. 1503) , o que pode ter feito com que o número de beneficiados fosse menor naquele dia de visita.
37.	Situação parecida já foi enfrentada pela Primeira Câmara do TCU, que concluiu por acolher as alegações de defesa dos responsáveis justamente por ser diminuta a representatividade amostral, o que impedia uma inferência estatística (Acórdão 5364/2016-TCU-Primeira Câmaraâmera - Tel. Benjamin Zymler) .
38.	O caso analisado pela corte também se tratava de uma tomada de contas referente ao Programa Segundo Tempo e o relator, em seu voto, proferiu:
'No que tange à metodologia estatística utilizada pelo tomador de contas, endosso as críticas realizadas pelo MP/TCU, in verbis:
13. Ainda que se considerasse atribuível o débito na proporção da evasão de beneficiários do Programa, haveria óbice em fazê-lo em razão da falta de robustez da metodologia estatística utilizada pelo Ministério do Esporte.
14. Neste momento, releva informar que os quinze núcleos de esportes funcionavam em dois turnos, três dias da semana, durante 52 semanas (12 meses) . Assim, tem-se que o convênio, considerados todos os núcleos, previa a realização de 4.680 turnos.
15. A mencionada metodologia, por sua vez, consistiu basicamente na média aritmética das frequências observadas em um turno de três datas a saber:
 (i) dia da 1.ª visita técnica, com cinco núcleos visitados;
 (ii) dia da 2.ª visita técnica, com três núcleos visitados; e
 (iii) dia selecionado das listas de presença encaminhadas pelo convenente, com três núcleos.
16. Portanto, a aludida média foi formada mediante amostra referente a 11 turnos de atividades, representando tão somente 0,23% do total de turnos realizados nos quinze núcleos esportivos. A diminuta representatividade amostral, a nosso sentir, impede que se faça uma inferência estatística, extrapolando os valores ali encontrados para todo o período de vigência do convênio em exame
17. Não se pode olvidar, ainda, que a Associação Casa da Cultura apresentou todas as listas de frequência ao órgão concedente (peça 2, p. 85) , de tal forma que este poderia, sem margem de erro, verificar a frequência dos alunos no Programa Segundo Tempo, mas não o fez'.
39.	Diante do exposto, tendo em vista que constam dos autos as listas de frequência dos alunos (peça 41, p. 2263-2377; peça 42; peça 43; peça 44, p. 3-181) , conclui-se, em consonância com a decisão da Primeira Turma desta Corte prolatada no Acórdão 5364/2016, de relatoria do Min. Benjamin Zymler, que a diminuta representatividade amostral (0,31%) impede que se faça uma inferência estatística, extrapolando os valores ali encontrados para todo o período de vigência do convênio em exame, de forma que não se pode imputar ao responsável o débito apurado referente à Ação Reforço Alimentar.
40.	Além da frequência dos alunos, também foi apurado pelo Ministério do Esporte um débito no valor de R$ 26.208,00 referentes a duas Darf nos valores de R$ 8.736,00 e R$ 17.472,00 emitidas em 20/10/2009, posterior à vigência do convênio.
41.	Essas guias Darf referem-se ao custeio de despesas efetuadas durante a vigência do convênio, tratando-se de retenção de impostos atribuídos à emissão de Notas Fiscais por parte da Empresa Brasman Ind. Com. e Rep. (peça 41, p. 2193 e 2195) .
42.	Restam, assim, esclarecidas as irregularidades apontadas pelo extinto Ministério do Esporte no que se refere ao Reforço Alimentar.
B.	Estagiários - Recursos do Repasse Federal
43.	De acordo com o Parecer Financeiro 043/2016/CPREC/CGPCO/DGI/SE/ME, foi apurado um débito no montante de R$ 367.774,28 referente à ausência de Contratos entre o Centro de Integração Empresa-Escola (CIEE) /Instituto Evaldo Lodi (IEL) e os estagiários (peça 1, p. 459) .
44.	Ao se consultar o processo do presente ajuste (58701.000587/2007-14) , que o Sr. Júlio César Soares da Silva trouxe aos autos, é possível identificar os contratos firmados com os estagiários (peça 40, p. 5-737) .
45.	Sendo assim, resta elidida essa irregularidade, sobretudo perante a existência de outros comprovantes da despesa.
C.	Monitores - Recursos do Repasse Federal
46.	O Parecer Financeiro 043/2016/CPREC/CGPCO/DGI/SE/ME também apontou uma irregularidade referente ao pagamento no valor de R$ 16.070,00 realizado ao Instituto Evaldo Lodi posteriormente à vigência do convênio (peça 1, p. 459) .
47.	Conforme recibo constante dos autos, esse pagamento é referente a Bolsas de Complementação Educacional e Custo Operacional pela Administração de Estágio do mês de agosto de 2009 (peça 41, p. 2189) .
48.	Tendo em vista que a vigência do Convênio se encerrou em 17/8/2009, esse pagamento se trata de quitação de despesa realizada dentro da vigência do convênio, restando, assim, elidida essa irregularidade. 
D.	Recursos Humanos - Recursos da Contrapartida
49.	O Ministério do Esporte, por meio do Parecer Financeiro 043/2016/CPREC/CGPCO/DGI/SE/ME, apurou um débito no valor de R$ 619.116,00 referente à ausência de contratos e comprovação de despesas com a contratação dos prestadores de serviço (peça 1, p. 459) .
50.	O Sr. Júlio César Soares da Silva trouxe aos autos, em anexo as suas alegações de defesa (peças 39-45) , o processo completo do ajuste (58701.000587/2007-14) .
51.	Por meio desse processo, foi possível verificar a comprovação das despesas referente ao pagamento dos prestadores de serviço durante toda a vigência do Convênio.
52.	A comprovação das despesas foi feita por meio da apresentação de: resumos das folhas de pagamento, notas de empenho e de lançamento, programas de desembolso, relações de créditos de consignações, listas de ordem bancárias e extratos bancários (peça 41, p. 1687-2171) .
53.	Ao se analisar tais documentos, verifica-se a devida comprovação das despesas referente aos recursos humanos com recursos próprios da Secretaria de Estado da Juventude, Desporto e Lazer do Estado do Amazonas.
54.	Sendo assim, considera-se regularizada essa irregularidade.
E.	Evento Cultural e Material de Divulgação - Recursos da Contrapartida
55.	O Parecer Financeiro 043/2016/CPREC/CGPCO/DGI/SE/ME apontou, também, duas irregularidades em relação à Ação Evento Cultural e à meta referente à Ação Material de Divulgação.
56.	A primeira diz respeito à falta de documentos fiscais referente ao cumprimento da Ação Evento Cultural, no valor de R$ 3.600,00 (peça 1, p. 459) .
57.	Já a segunda refere-se ao cumprimento parcial da meta referente à Ação Material de Divulgação. De acordo com o supracitado parecer, devem ser restituídos ao erário o valor de R$5.928,00 referentes ao percentual de 60% do recurso destinado à ação (R$9.880,00) , tendo em vista o cumprimento de somente 40% (R$3.952,00) do previsto no Plano de Trabalho (peça 1, p. 459) .
58.	Em relação a essas duas irregularidades, o Sr. Júlio César Soares da Silva não apresentou alegações de defesa e nem apresentou documentos que pudessem regularizá-las.
59.	Assim, restou não comprovado o valor de R$ 9.528,00 do montante da contrapartida.
60.	Entretanto, quem responde pela ausência de aplicação do montante referente à contrapartida não é o gestor, mas a entidade convenente, que, neste caso, é o Estado do Amazonas.
Alegações de defesa do Sr. José Lupércio Ramos de Oliveira (CPF XXX.760.652-XX) 
61.	O Sr. José Lupércio Ramos de Oliveira apresentou suas alegações de defesa, por meio de seus advogados, na qual afirma que recebeu somente o valor da primeira parcela do presente Convênio, sendo que na época aplicou o valor disponibilizado para a execução inicial das ações previstas nesse convênio, tendo o Ministério aprovado a prestação de contas, em 29/7/2009 (peça 27, p. 3) .
62.	Ele alega, ainda, que, ao sair do cargo, deixou disponível em aplicação financeira o valor expressivo de R$ 1.533.275,89, sendo que o Secretário sucessor, Sr. Júlio César Soares da Silva, assumiu tendo em mãos tal valor (peça 27, p. 4) .
63.	Por fim, o Sr. José Lupércio Ramos de Oliveira requer que a responsabilidade seja única e totalmente direcionada ao Sr. Júlio César Soares da Silva, com a sua consequente exclusão do rol de responsáveis (peça 27, p. 11-12) .
Análise das alegações de defesa do Sr. José Lupércio Ramos de Oliveira (CPF XXX.760.652-XX) 
64.	Em suas alegações de defesa, o Sr. José Lupércio Ramos de Oliveira não entrou no mérito das irregularidades apontadas em sua citação, restringindo-se a defender a responsabilização unicamente de seu sucessor, Sr. Júlio César Soares da Silva, sem, no entanto, trazer elementos e evidências para tal.
65.	O Convênio 237/2007 (Siafi 603137) esteve vigente de 26/12/2007 a 17/08/2009, sendo que os repasses federais ocorreram nas seguintes datas:
	Ordem Bancária
	Data da Ordem Bancária
	Valor (R$) 

	2008OB900246
	28/01/2008
	587.519,57

	2008OB901934
	06/06/2008
	2.350.078,27

	2009OB803104
	14/08/2009
	40.800,00

66.	Cabe destacar que o Sr. José Lupércio Ramos de Oliveira esteve à frente da Secretaria de Estado da Juventude, Desporto e Lazer/AM desde o início do Convênio até 14/1/2009, ou seja, durante a maior parte de sua vigência e durante o período em que foi repassada quase a totalidade dos recursos.
67.	Sendo assim, não há que se falar na exclusão do Sr. José Lupércio Ramos de Oliveira do rol de responsáveis da presente TCE.
68.	Entretanto, aproveitar-se-á as alegações de defesa do Sr. Júlio César Soares da Silva (peças 38-45) a seu favor, de forma que se propõe o julgamento de suas contas pela regularidade com ressalvas.
Do Débito
69.	Tendo em vista o valor não comprovado refere-se à parte dos recursos da contrapartida, em conformidade com o previsto no Parágrafo Terceiro da Cláusula Quarta do Termo de Convênio (peça 1, p. 271) , no cálculo do débito será levado em conta a mesma proporcionalidade de participação, aplicável ao valor total pactuado.
70.	Sendo assim, o débito será calculado da seguinte forma:
Valor total pactuado = R$ 3.618.913,84 (100%) 
Valor do repasse = R$ 2.978.397,84 (82,30%) 
Valor da contrapartida = R$ 640.516,00 (17,70%) 
Valor comprovado do repasse = R$ 2.978.397,84
Valor comprovado da contrapartida = R$ 630.988,00
Valor total comprovado = R$ 3.609.385,84
71.	Dessa forma, o débito apurado é 17,70% de R$ 3.609.385,84 = R$ 
72.	De acordo com o Plano de Trabalho (peça 39, p. 1731) , as ações referentes a Material de Divulgação e Evento Cultural teriam sua execução iniciada na data da assinatura do contrato e finalizada quinze meses depois, ou seja, no fim da vigência do Convênio.
73.	Assim, o valor do débito deverá ser atualizado desde 17/8/2009, que foi a data de encerramento da vigência do Convênio.
74.	Tendo em vista tratar-se da não aplicação dos recursos de contrapartida, esse débito deve ser imputado à Convenente (Estado do Amazonas) e não aos gestores.
CONCLUSÃO
75.	Verifica-se que, após a válida e regular citação dos responsáveis nesta instância de controle externo, os argumentos apresentados pelo Sr. Júlio César Soares da Silva lograram elidir grande parte das supostas irregularidades, restando não regularizadas apenas às referentes à falta de documentos fiscais do cumprimento da Ação Evento Cultural, no valor de R$ 3.600,00, e ao cumprimento parcial da meta da Ação Material de Divulgação, no valor de R$ 5.928,00.
76.	Esses argumentos foram aproveitados em favor do Sr. José Lupércio Ramos de Oliveira, que não entrou no mérito das irregularidades apontadas em sua citação e não trouxe novos elementos que pudessem elidi-las.
77.	Entretanto, apesar dessas irregularidades, o valor do débito referente à ausência de comprovação da regular aplicação dos recursos da contrapartida deve ser imputado à Convenente, ou seja, ao Estado do Amazonas.
78.	Como o Estado do Amazonas ainda não foi citado e como o valor do débito apurado é inferior a R$ 100.000,00, aplica-se o disposto nos arts. 6º, inciso I, e 19 da IN/TCU 71/2012, modificada pela IN/TCU 76/2016, de forma que se propõe o arquivamento do presente processo a título de racionalização administrativa e economia processual, e com o objetivo de evitar que o custo da cobrança supere o valor ressarcido.
79.	Desse modo, as contas do Sr. José Lupércio Ramos de Oliveira (CPF XXX.760.652-XX) e do Sr. Júlio César Soares da Silva (CPF XXX.307.612-XX) , ex-Secretários de Estado da Juventude, Desporto e Lazer/AM durante o período de vigência do Convênio, devem, desde logo, ser julgadas regulares com ressalva, em conformidade com o art. 208 do Regimento Interno do TCU c/c art. 16, inciso II, da Lei 8.443/1992.
80.	Registre-se que não foram evidenciados indicativos de boa-fé dos responsáveis, fato que permite o julgamento de mérito imediato.
PROPOSTA DE ENCAMINHAMENTO 
81.	Diante do exposto, submetem-se os autos à consideração superior, propondo: 
a)	rejeitar as alegações de defesa do Sr. José Lupércio Ramos de Oliveira (CPF XXX.760.652-XX) , ex-Secretário de Estado da Juventude, Desporto e Lazer/AM;
b)	acatar parcialmente as alegações de defesa do Sr. Júlio César Soares da Silva (CPF XXX.307.612-XX) , ex-Secretário de Estado da Juventude, Desporto e Lazer/AM;
c)	julgar regulares com ressalva, em conformidade com o art. 208 do Regimento Interno do TCU c/c art. 16, inciso II, da Lei 8.443/1992, as contas dos Srs. José Lupércio Ramos de Oliveira (CPF XXX.760.652-XX) e Júlio César Soares da Silva (CPF XXX.307.612-XX) , dando-se lhes quitação;
d)	no que diz respeito a uma possível responsabilização do Estado do Amazonas referente a não comprovação da regular aplicação dos recursos da contrapartida, arquivar o presente processo, a título de racionalização administrativa e economia processual, e com o objetivo de evitar que o custo da cobrança supere o valor ressarcido, com fulcro nos arts. 6º, inciso I, e 19 da Instrução Normativa/TCU 71/2012 c/c os art. 169, inciso III, e 213 do Regimento Interno/TCU, sem o cancelamento do referido débito, a cujo pagamento continuará obrigado o Estado do Amazonas;
e)	dar ciência da decisão a ser adotada ao Ministério da Cidadania e aos responsáveis;
f)	encerrar o processo, após as devidas comunicações."
O representante do MP/TCU (peça 50) , procurador Rodrigo Medeiros de Lima, discordou, em parte, com a proposta da unidade instrutiva, nos seguintes termos:
"Em face dos elementos constantes dos autos, em especial dos documentos apresentados em sede de alegações de defesa pelo responsável Júlio César Soares da Silva, então Secretário de Estado da Juventude, Desporto e Lazer do Amazonas/AM, este representante do Ministério Público de Conta da União acompanha o entendimento da Secretaria de Controle Externo de Tomada de Contas Especial (SecexTCE) no sentido de considerar elidida grande parte dos débitos identificados pelo órgão concedente, de modo a permitir o julgamento pela regularidade com ressalvas das contas dos responsáveis acima, consoante os pareceres às peças 47-49.
2.	O débito residual, calculado pela unidade técnica no valor de R$ 7.873,29, decorre da não comprovação de parcela ínfima dos recursos da contrapartida (R$ 640.516,00) , cuja responsabilidade por ressarcir o erário federal a SecexTCE atribui ao Estado do Amazonas/AM. 
3.	A esse respeito, o Parquet diverge do encaminhamento proposto, no sentido de arquivar o presente processo com fulcro no artigo 213 do Regimento Interno do TCU (sem cancelamento do débito do ente federativo) , pela razão exposta a seguir.
4.	Para além da diminuta materialidade do débito residual, que corresponde a 0,22% do valor total pactuado (R$ 3.619.353,84) ou a 1,23% do montante da contrapartida (R$ 640.956,00) , o transcurso de mais de dez anos entre a ocorrência do fato gerador desse dano até o presente momento sem que o Estado do Amazonas tenha sido chamado aos autos (tanto na fase interna quanto na fase externa) para se defender acerca da falta de comprovação do aporte de parcela dos recursos da contrapartida pode trazer prejuízos ao pleno exercício dos direitos ao contraditório e à ampla defesa.  
5.	À vista dessas considerações, estando ausentes condições de procedibilidade em relação ao Estado do Amazonas, este representante do Ministério Público de Contas da União manifesta-se no sentido de simplesmente excluir a proposta de encaminhamento constante da alínea 'd' do parágrafo 81 da instrução à peça 47."
	É o relatório.

8.1. Eurismar Matos da Silva (OAB/AM 9221) e outros, representando José Lupércio Ramos de Oliveira.

Procurador Rodrigo Medeiros de Lima.

TOMADA DE CONTAS ESPECIAL. CONVÊNIO. MINISTÉRIO DOS ESPORTES OBJETO EXECUTADO PARCIALMENTE. CITAÇÃO. ACOLHIMENTO PARCIAL DE ALEGAÇÕES DE DEFESA. AUSÊNCIA DE DÉBITO. CONTAS REGULARES COM RESSALVAS. ARQUIVAMENTO. COMUNICAÇÕES.

TOMADA DE CONTAS ESPECIAL (TCE)

Secretaria de Controle Externo de Tomada de Contas Especial (Secex-TCE).

Trata-se de tomada de contas especial instaurada pelo Ministério do Esporte, em desfavor do Sr. José Lupércio Ramos de Oliveira e do Sr. Júlio César Soares da Silva, em razão da impugnação parcial dos recursos do convênio 237/2007[footnoteRef:2], cujo objeto era a "Manutenção e ampliação de 104 (cento e quatro) núcleos de esporte educacional do Programa Segundo Tempo para atendimento a 20.800 crianças, adolescentes e jovens com práticas esportivas educacionais, no município de Manaus/AM", com vigência de 26/12/2007 a 17/08/2009. [2:  Peça 1, p. 261-285.] 
Os recursos federais repassados à Secretaria de Estado da Juventude, Desporto e Lazer/AM totalizaram R$ 2.937.597,84, acrescidos de contrapartida no montante de R$ 628.996,00[footnoteRef:3]. [3:  Peça 4, p. 623.] 
Na fase de prestação de contas do convênio, foram elaborados pareceres de avaliação do aspecto técnico[footnoteRef:4], de reavaliação do cumprimento do objeto[footnoteRef:5] e de avaliação financeira[footnoteRef:6], que apontaram a não devolução ao erário do percentual de 33,27% do recurso desembolsado ao reforço alimentar, em face da aprovação parcial da execução física e alcance do objeto proposto; glosa de valores por falta de comprovantes fiscais de despesa; realização irregular de pagamentos após a vigência do convênio; e falta de aplicação de contrapartida, totalizando uma impugnação de R$ 1.442.574,45. [4:  Peça 1, p. 375-439.]  [5:  Peça 1, p. 441-449.]  [6:  Peça 1, p. 453-465.] 
O Sr. José Lupércio Ramos de Oliveira, então secretário de Estado da Juventude, Desporto e Lazer e o Sr. Júlio César Soares da Silva, então secretário de Estado da Juventude, Desporto e Lazer, foram notificados acerca da impugnação parcial das despesas[footnoteRef:7]. [7:  Peça 4, p. 281-353.] 
As respostas apresentadas ao órgão concedente, contudo, não lograram êxito na regularização das irregularidades apontadas, e tampouco foi recolhido o valor impugnado[footnoteRef:8]. [8:  Peça 4, p. 441-529.] 
Diante disso, foi instaurada a devida tomada de contas especial, cujo relatório[footnoteRef:9] apontou um débito de R$ 1.442.574,45, de responsabilidade dos Srs. José Lupércio Ramos de Oliveira e Júlio César Soares da Silva. [9:  Peça 4, p. 623-629.] 
O relatório de auditoria da Controladoria-Geral da União[footnoteRef:10] chegou às mesmas conclusões. Após serem emitidos o certificado de auditoria[footnoteRef:11], o parecer do dirigente de controle interno[footnoteRef:12] e o pronunciamento ministerial[footnoteRef:13], o processo foi remetido a este Tribunal. [10:  Peça 4, p. 649-652.]  [11:  Peça 4, p. 653-654.]  [12:  Peça 4, p. 655-656.]  [13:  Peça 4, p. 659-660.] 
Diante dos elementos acostados aos autos, a Secretaria de Controle Externo de Tomada de Contas Especial (Secex-TCE) decidiu promover a citação dos responsáveis pela totalidade do dano apontado pelo tomador de contas especial[footnoteRef:14], em razão das seguintes irregularidades: [14:  Peças 11, 12 e 13.] 
" (...) não comprovação da boa e regular aplicação dos recursos recebidos no âmbito do Convênio 237/2007 (Siafi 603137) , em razão de: (i) Não manutenção do atendimento da meta de beneficiados, face às oscilações constatadas no momento das visitas da Equipe Colaboradora, estimando-se o atendimento médio de 66,73%, considerando a ausência de indicadores para precisar o real quantitativo durante todo o período de execução; (ii) Não garantia do atendimento aos beneficiados na frequência de 03 vezes por semana/2h dia por beneficiado, em descumprimento das Diretrizes, ensejando impacto na Ação Reforço Alimentar; (iii) Não apresentação dos Relatórios de Acompanhamento - Fase Operacional; (iv) Não garantia da identificação de todos os núcleos, apesar de comprovada a execução de despesa nesta Ação; (v) Ausência de controle de frequência dos Recursos Humanos; Ausência de controle do uso dos uniformes pelos beneficiados; (vi) Não garantia da manutenção das estruturas físicas dos núcleos; (vii) Planos Pedagógicos do Convênio e Núcleos inconsistentes em diversos elementos constituintes, tais como: fundamentação teórica, diagnóstico, objetivos, conteúdos, estratégias metodológicas e cronograma, não apresentando como anexo os instrumentos de avaliação citados nos planejamentos; (...) ."
Devidamente cientificados, os responsáveis apresentaram alegações de defesa[footnoteRef:15], que foram acolhidas em grande extensão, a ponto de afastar a quase totalidade do débito, remanescendo um valor de R$ 3.600,00, decorrente da falta de documentos fiscais do cumprimento da ação Evento Cultural, e de R$ 5.928,00, em razão do cumprimento parcial da meta da ação Material de Divulgação. Esses valores, entretanto, seriam de responsabilidade do Estado do Amazonas, visto decorrerem da ausência de contrapartida. [15:  Peças 27 e 38.] 
Diante da baixa materialidade e do princípio da racionalização administrativa e economia processual, a unidade instrutiva concluiu não ser viável a citação do ente federado e sugeriu o arquivamento do processo, sem cancelamento do débito. Além disso, propôs o julgamento das contas dos responsáveis como regulares com ressalvas[footnoteRef:16]. [16:  Peças 47, 48 e 49.] 
O representante do MP/TCU, procurador Rodrigo Medeiros de Lima, divergiu em apenas um ponto proposto pela unidade instrutiva[footnoteRef:17], que foi o arquivamento sem o cancelamento de débito. [17:  Peça 50.] 
No entender do procurador, o transcurso de mais de dez anos entre a ocorrência do fato gerador desse dano até o presente momento, sem que o estado do Amazonas tenha sido chamado aos autos (tanto na fase interna quanto na fase externa) para se defender acerca da falta de comprovação do aporte de parcela dos recursos da contrapartida, pode trazer prejuízos ao pleno exercício dos direitos ao contraditório e à ampla defesa.
Por esse motivo, sugeriu a exclusão da proposta de arquivamento.
Concordo com a análise empreendida pela Secex-TCE, aperfeiçoada pelo representante do MP/TCU, a qual adoto como fundamento para minhas razões de decidir, sem prejuízo de enfatizar que os elementos apresentados pelos responsáveis foram capazes de comprovar a regularidade da quase totalidade dos recursos transferidos ao ente federado.
Diante do exposto, manifesto-me pela aprovação do acórdão que ora submeto à apreciação deste Colegiado. 
TCU, Sala das Sessões Ministro Luciano Brandão Alves de Souza, em 3 de novembro de 2020.
Weder de Oliveira 
Relator